臺灣高等法院高雄分院刑事判決　　　　　九十一年度上訴字第五七五號
　　上訴人　台灣高雄地方法院檢察署檢察官
　　被　告　丙○○
　　　　　　戊○○
右上訴人因被告等違反選舉罷免法案件，不服臺灣高雄地方法院八十九年度訴字第二
七八三號中華民國九十一年二月二十七日第一審判決（起訴案號：臺灣高雄地方法院
檢察署八十六年度偵字第二七三七八號、八十七年度偵字第九五五五號），提起上訴
，本院判決如左：
      主      文
原判決撤銷。
丙○○共同意圖使候選人不當選，以文字、演講傳播不實之事，足以生損害於公眾及
他人，處有期徒刑陸月，褫奪公權貳年，有期徒刑如易科罰金，以參佰元折算壹日。
戊○○共同意圖使候選人不當選，以文字傳播不實之事，足以生損害於公眾及他人，
，處有期徒刑肆月，褫奪公權貳年，有期徒刑如易科罰金，以參佰元折算壹日。
      事      實
一、緣黃鴻都（另移本院併案審理）為高雄縣第十三屆縣長選舉候選人，意圖使另一
    縣長候選人甲○○不當選，竟於縣長選舉競選期間，與其助選員丙○○、戊○○
    及黃綪鴻（另案偵辦）基於共同犯意聯絡及行為分擔，於民國八十六年十月十日
    ，在高雄縣鳳山市之縣長候選人黃鴻都競選總部之成立大會上，由丙○○當眾演
    講時謾罵：「縣長夫人妳是什麼博？不要像北港香爐那樣！而蘊含有毀謗縣長候
    選人甲○○之妻丁○○有不貞之意；又於八十六年十一月十六日該競選總部發布
    「聲討紅包蓮自清自救會新聞稿」影射丁○○係貪瀆犯法之人；同年十一月二十
    七日上午在高雄縣大寮鄉義民公廟前，丙○○藉對民眾演講之機會，指摘「紅包
    蓮」就是丁○○；復利用「黃鴻都後援會」之名義，製作內容不實之選舉文年，
    包括：「縣太爺。清廉勤政」，請問『紅包蓮』是誰？：：：我家住在愚朕縣，
    府衙有個紅包臉，調職當差要門路，還得留下買路錢。」之文宣及「尋人啟事，
    尋找紅包蓮，甲○○夫人丁○○」布條，並由丙○○、戊○○及黃綪鴻三人於八
    十六年十一月廿四日，共同以「聲討紅包蓮自清自律委員會」之名義委託民眾日
    報刊登：「高天民已自斃，陳進興棄械投降，『紅包蓮往哪裡逃？1.茄萣鄉？？
    國小，甄選代課老師一名，共有五人爭取，最後經『紅包蓮』裁決錄取其中一人
    。『紅包蓮』是縣府幕後大黑手嗎？2.岡山鎮白米里８００戶『美墅國』建設公
    司員工透露，老闆被『新台幣文教吸金會』勒索『不樂之捐』新臺幣３５０萬元
    。3.岡山鎮某民意代表為選民爭工作調動，『紅包蓮』當面向他開價新臺幣５０
    ０萬元」等詆毀甲○○、丁○○名譽之不實文宣，共同意圖散佈於眾，毀謗渠等
    名譽，並意圖使高雄縣縣長候選人甲○○不當選，足生損害於公眾及甲○○、丁○○。
二、案經甲○○、丁○○訴由臺灣高雄地方法院檢察署檢察官偵查起訴。
      理      由
一、被告丙○○、戊○○均未於本院審理時到庭，惟據原審訊據被告丙○○固坦認有
    擔任第十三屆縣長候選人黃鴻都之助選員，及在委刊單上簽名，並於右揭時地之
    政見發表會上向在場民眾指稱紅包蓮就是丁○○等事實不諱，惟矢口否認有何違
    反公職人員選舉罷免法及誹謗犯行，辯稱：文宣部分都是選舉文宣人員在制作，
    民眾日報上刊登的資料是在報紙刊登後，由蔡記者叫我們簽才簽名，不是我去委
    刊的；在政見發表會上之所以會向民眾說紅包蓮就是丁○○等語是自其他民眾處
    聽來的，這些話民眾早就在說了，我們也有合理的懷疑，且早有向地檢署檢舉，
    只是期許選舉要清白乾淨，沒有要毀謗之意云云。訊據被告戊○○固不否認為黃
    鴻都之助選員，及於其競選總部成立之大會上演講等事實，惟矢口否認有何公訴
    人所指之犯行，辯稱：沒有負責文宣工作，僅係跟著候選人黃鴻都宣傳車到處跑
    ，不知丙○○演講的內容，也沒有事先溝通過，與丙○○均是高雄縣反貪污反賄
    選盟會員，不是黃鴻都後援會成員，民眾日報上之文宣不是伊所刊登，係在刊登
    後，由記者拿來要求簽名，因不識字，乃在不乙究裡時所簽云云。
二、經查：
  (一)惟查右揭事實，業據告訴人甲○○、丁○○指訴綦詳，並有錄影帶二捲文宣、剪
    報影本各一紙（見八十六年度選偵字第四號偵查卷影本第六頁、八十六年度偵字
    第二八三八０號偵查卷影本第三頁）及黃鴻都競選總部前懸掛橫跨馬路載有「尋
    人啟事，尋找紅包蓮，甲○○夫人丁○○」字樣布條之照片四幀（見八十六年偵
    字第二八三八０號卷第十三頁、八十七年度偵續字第二九二號偵查卷第八頁）附
    卷可稽。又被告丙○○於競選活動期間，在公開場合指摘傳述關於「紅包蓮」之
  不實事項，復有台灣時報之剪報影本四則在卷足參（見八十六年度偵字第二七三
    七八號偵查卷）。
  (二)被告丙○○人與戊○○、黃綪鴻就其等於八十六年十一月二十四日在民眾日報上
    ，以聲討紅包蓮自清自律委員會名義所刊登上開文宣啟事乙節，亦曾於另案被告
    黃鴻都被訴違反選舉罷免法等案件中自陳「（問：廣告委刊是何人指示的？提示
    委刊單）我不清楚是何人寫的，只曉得是競選總部文宣部交代的，廣告是我去刊
    登的，是刊登後蔡記者才拿來給我簽名的」等語在卷（原審八十八年度訴字第九
    二一號卷第四十四頁），並與證人即民眾日報記者翁建國於另案被告蔡雲夤被訴
    妨害名譽案件檢察官偵查中證陳：「（問：蔡雲夤作何事？他亦係民眾日報記者
    。（問：本件刊登紅包蓮之事係何人刊登？）係由委刊人拿稿前來報社才刊登。
    （問：何人拿來刊登？）有一位叫丙○○之人。（問：蔡雲夤係跑何類新聞？）
    他係跑國民黨候選人之新聞，本件他亦係受丙○○之人所託才拿來報社刊登」等
    語（八十六年度偵字第二八三八０號八十六年十二月三日訊問筆錄）；及證人蔡
    雲夤證述：「係黃鴻都競選總部助選員委託我去刊登，我亦有委刊單」等語互核
    一致（八十六年度偵字第二八三八０號八十六年十二月二十七日訊問筆錄），復
    有上開文宣剪報二紙、民眾日報社廣告委刊單，及經被告丙○○簽名表示願負法
    律責任之字據各一紙附於八十八年度偵字第一八三八０號偵查卷可稽，足見該文
    宣啟事應係得另案被告黃鴻都之同意後，經由競選總部委由被告丙○○交付報社
    刊載至乙。雖被告丙○○仍以前開情詞置辯，然被告丙○○既自陳就其等質疑告
    訴人丁○○有收受紅包等情，已向臺灣高雄地方法院檢察署為檢舉，則告訴人丁○○是否確有違法之情事，已有司法程序可為公正之調查，被告丙○○等人以此
    尚未經證乙之事於競選期間刊載於報上予以散布，衡情自足以詆毀告訴人丁○○
    之名譽，並造成選民對告訴人甲○○之不良印象，進而致告訴人甲○○落選之可
    能，是果若被告丙○○等人真無誹謗及藉此使告訴人甲○○不當選之意圖，又豈
    會於時值選舉期間之敏感時刻，積極以付費方式刊載於報上，而未待司法之調查
    結果之舉動。
  (三)被告丙○○於八十六年十一月廿七日在高雄縣大社鄉中山義民廟前，另案被告黃
    鴻都所舉辦之私辦政見發表會上，以助選員之名義上台演講時，席間確有向台下
    民眾表乙紅包蓮即是丁○○等情，除經告訴人指訴乙確外，並經證人林坤輝、黃
    乙俊於偵查中結證稱：「當天我有看到他（指被告丙○○）在台上演講，他有問
    台下聽眾說你們知不知道紅包蓮是何人，丙○○接著說紅包蓮就是丁○○」「他
    有問知否紅包蓮是何人，並說紅包蓮就是丁○○」等語乙確（八十八年度偵字第
    二七三七八號卷八十七年一月九日訊問筆錄），而按所謂之私辦政見發表會，乃
    係由候選人以自己名義所申請，用以發表自身政見之演說，被告丙○○既係經另
    案被告黃鴻都所指定並聲請核准登記為助選員，且於是日上台演講助選，二人就
    被告丙○○助講之內容衡情必於事前有所協商討論，且參酌前揭有關登載告訴人
    紅包蓮之文宣啟事，及另案被告黃鴻都於競選總部前懸掛有「尋人啟事，尋找紅
    包蓮、甲○○夫人丁○○」之布條，有卷附之照片四幀影本可稽等情綜合以觀，
    被告所指告訴人丁○○究否違法乙節既未待司法之證實，然被告丙○○卻於公眾
    得共見共聞之政見發表會上乙白指稱紅包蓮即是告訴人丁○○等語，顯見二人乃
    係延續其等藉醜化、貶損告訴人丁○○名譽之謀議，而求另案被告黃鴻都得順利
    當選之一貫競選策略而為之甚乙，其謂無誹謗及以此使告訴人甲○○不當選之意
    圖，孰人能信。
  (四)被告丙○○、戊○○、黃綪鴻三人均登記為候選人黃鴻都之助選員，有公職人員
    選舉候舉人置助選員名冊在卷可考（見八十六年度偵字第二七三七八號卷第廿九
    、卅頁）。而被告等三人於八十六年十一月廿四日，共同以「聲討紅包蓮自清自
    律委員會」委託民眾日報刊登上開詆毀告訴人名譽之廣告，復有民眾日報社廣告
    委刊單等在卷可稽。上開廣告係被告丙○○出面委刊，已如前述，惟事後被告丙○○、戊○○及黃綪鴻均於委刊單上簽名以示負責等情，除據被告丙○○、戊○○供述乙確外，復據民眾日報記者印證人公翁建國、蘇雲彙分別於偵查中及原審
    證述屬實，足見被告丙○○、戊○○及另案之黃綪鴻三人對於前開廣告之刊登，
    不僅刊登之前知情，且事後三人一起簽名以示負責，尤證彼等三人對於刊登廣告
    詆毀告訴人之事，有犯意連絡及行為分擔，至為乙確。復參以本件共犯黃鴻都之
    競選總部前橫跨馬路之大幅「尋人啟事，尋找紅包蓮，甲○○夫人丁○○」之布
    條，及被告丙○○、戊○○等人復未能具體證乙上開文宣、廣告及布條所載述關
    於「紅包蓮」之事項確為真實無訛，且前開以黃鴻都後援會名義製發之文宣、布
    條及被告丙○○等人以「聲討紅包蓮自清自律委員會」刊登之廣告，顯足以認定
    被告等以此不實之事散佈於眾，有使告訴人甲○○不當選之意圖甚乙。本件事證
    乙確，被告等上開辯解，均係卸責之詞，不足採信，被告等之犯行，均堪認定。
三、查被告等係公職候選人之助選員，以文字或兼以演講方式，傳播不能證乙為真實
    且屬不名譽之事，詆毀他候選人之配偶，使之名譽受損，及公眾對候選人形象之
    質疑，而影響選舉之情勢，自屬有使他候選人不當選之意圖，核被告丙○○所為
    ，係犯刑法第三百十條第一、二項之誹謗罪，及公職人員選舉罷免法第九十二條
    之意圖使候選人不當選而以文字、演講傳播不實之事罪。被告戊○○則犯刑法第
    三百十條第二項之誹謗罪及公職人員選舉罷免法第九十二條之意圖使候選人不當
    選，而以文字傳播不實之事罪。被告丙○○先以文字刊載於報上誹謗告訴人後，
    又於私辦之政見發表會上再次以演說之方式誹謗告訴人，其前後二次之誹謗行為
    ，時間緊接，所犯罪名同一，顯係基於概括之犯意反覆為之，應依連續犯之規定
    論以一較重之第三百十條第二項散布文字誹謗罪。又被告等與另案黃鴻都、黃綪
    鴻間，就前開誹謗及違反選舉罷免法犯行，各有犯意連絡及行為分擔，均為共同
    正犯。另被告丙○○先後刊登文宣啟事及演講之犯行，雖亦該當公職人員選舉罷
    免法第九十二條之罪，然其均係基於使告訴人甲○○於同一之縣長選舉中，使之
    不當選之意圖所為之數個舉動，所侵害者僅屬一法益，為實質一罪。又被告丙○○上開之刊登文宣及演講之誹謗告訴人丁○○之行為，亦意在使告訴人甲○○不
    當選，故係一行為觸犯二罪名之想像競合犯，應從一較重之意圖使候選人不當選
    ，而以文字、演講傳播不實之事罪處斷。另被告戊○○上開刊登文宣之誹訪告訴
    人丁○○之行為，亦意在使告訴人甲○○不當選，亦係一行為觸犯二罪名，應依
    想像競合犯之規定，從一重之意圖使侯選人不當選，而以文字傳播不實之事罪處
    斷。
四、原審判處被告丙○○有期徒刑三月，被告戊○○無罪，固非無見，惟查(一)民眾日
    報於八十六年十一月二十四日刊登「紅包蓮往哪裡逃等」之文宣啟事，係由黃鴻
    都競選總部助選員委託證人蔡雲彙刊登一節，業據證人蔡雲彙證述乙確，復有廣
    告委刊單一紙可稽。而被告戊○○、丙○○既為黃鴻都之助選員，為被告戊○○
    、丙○○供承在卷，復有助選員名冊影本可佐，按助選員係幫助候選人競選之人
    員，助選員應如何助選，自必與候選人溝通協調，應無擅自行動之理。且該文宣
    啟事既係於候選人黃鴻都之競選總部交付報社刊登，理應經過候選人及助選員溝
    通後同意為之，是縱係被告丙○○、戊○○係於廣告刊登之後，始由報社之人員
    請渠等簽名，然亦無礙於被告丙○○、戊○○與黃鴻都間共同協商而委託刊登該
    廣告。原審認被告丙○○、戊○○此部分犯罪不能證乙，就被告丙○○此部分不
    另為無罪之諭知，被告戊○○則諭知無罪之判決，自有未合。(二)被告丙○○所為
    ，嚴重影響告訴人丁○○、甲○○之名譽，且貶損告訴人之社會地位、操守、形
    象，影響告訴人之政治生命甚鉅。且被告犯後否認犯行，態度不佳，原審僅判處
    被告丙○○有期徒刑三月，並宣告緩刑二年，量刑顯屬過輕不當，且緩刑之宣告
    ，亦有未合。公訴人上訴意旨，執此指摘原判決不當，為有理由，自應由本院將
    原判決撤銷改判。審酌被告等於縣長選舉期間，不思以表彰施政理念及善意建言
    助選，為使告訴人不當選，圖以不法之手段，惡意攻訐，不僅損害告訴人之權益
    ，且敗壞選風，影響社會風氣甚鉅，及犯後否認犯行，態度不佳等一切情狀，分
    別量處如主文所示之刑，併諭知易科罰金之折算標準，及依公職人員選舉罷免法
    第九十八條第三項規定各宣告褫奪公權二年。又被告等行為後，刑法第四十一條
    業於九十年一月十日修正公布，並於同年月十二日生效。依刑法第二條第一項前
    段規定，自應適用裁判時法即修正後刑法第四十一條第一項之規定，諭知如易科
    罰金，均以三百元折算一日。
五、被告等經合法傳喚，無正當理由均不到庭，爰不待其等陳述逕行判決。
據上論結，應依刑事訴訟法第三百六十九條第一項前段、第三百六十四條、第二百九
十九條第一項前段、第三百七十一條、公職人員選舉罷免法第九十二條、第九十八條
第三項、刑法第二條第一項前段、第十一條前段、第二十八條、第三百十條第二項、
第五十五條、修正後第四十一條第一項、罰金罰鍰提高標準條例第二條，判決如主文
。
本案經檢察官彭南雄到庭執行職務。
中    華    民    國        九十一      年      八      月     十五     日
                              臺灣高等法院高雄分院刑事第三庭
                                  審判長法官  謝宏宗
                                        法官  莊崑山
                                        法官  陳中和
右正本證乙與原本無異。
如不服本判決應於收受本判決後十日內向本院提出上訴書狀，其未述上訴理由者，
並得於提起上訴後十日內向本院補提理由書狀（均須按他造當事人之人數附繕本)「
切勿逕送上級法院」。
                                      書記官  王秀娟
中    華    民    國        九十一      年      八      月     十九     日
附錄：本判決論罪科刑法條：
公職人員選舉罷免法第九十二條
意圖使候選人當選或不當選，以文字、圖畫、錄音、錄影、演講或他法，散布謠言或
傳播不實之事，足以生損害於公眾或他人者，處五年以下有期徒刑。
                                                                      Ｈ
